---
title: "Trabajo Final - Estadistica Espacial"
output: html_notebook
---

Instalamos los paquetes necesarios
```{r}
library(dplyr)
library(sf)
library(gstat)
library(geoR)
library(spdep)
library(DataExplorer)
library(psych)
library(ggcorrplot)
library(biogeo)
library(ggplot2)
library(leaflet)
```

Cargamos los datasets
```{r}
estaciones <- read.csv("data_smn/preprocessed/estaciones_smn_v2.csv")
horarios <- read.csv("data_smn/preprocessed/datohorario20210420.csv")
```

Observamos como esta compuesto el dataset
```{r}
glimpse(estaciones)
```

```{r}
glimpse(horarios)
```
Observamos que la variable que representa la velocidad del viento en km/h es de tipo Char, por lo cual debemos convertila en int.
```{r}
horarios$FF <- as.numeric(horarios$FF)
```


```{r}
summary(estaciones$ALTURA)
summary(horarios$HORA)
summary(horarios$TEMP)
summary(horarios$HUM)
summary(horarios$PNM)
summary(horarios$DD)
summary(horarios$FF)
```
```{r}
hist(estaciones$ALTURA, main = "Histograma de la altura", xlab = "Altura")
hist(horarios$HORA, main = "Histograma de horarios", xlab = "Horarios")
hist(horarios$TEMP, main = "Histograma de temperatura", xlab = "Temperatura")
hist(horarios$HUM, main = "Histograma de humedad", xlab = "Humedad")
hist(horarios$PNM, main = "Histograma de presion atmosferica", xlab = "Presion Atmosferica")
hist(horarios$DD, main = "Histograma de la direccion del viento", xlab = "Direccion del viento")
hist(horarios$FF, main = "Histograma de la velocidad del viento", xlab = "Velocidad del viento")
```
Creamos unos boxplot para visualizar la distribucionde datos que potencialmente nos interecen para proceder con el analisis
```{r}
boxplot(estaciones$ALTURA, main = "Boxplot de la altura", xlab = "Altura")
boxplot(horarios$HORA, main = "Boxplot de horarios", xlab = "Horarios")
boxplot(horarios$TEMP, main = "Boxplot de temperatura", xlab = "Temperatura")
boxplot(horarios$HUM, main = "Boxplot de humedad", xlab = "Humedad")
boxplot(horarios$PNM, main = "Boxplot de presion atmosferica", xlab = "Presion Atmosferica")
boxplot(horarios$DD, main = "Boxplot de la direccion del viento", xlab = "Direccion del viento")
boxplot(horarios$FF, main = "Boxplot de la velocidad del viento", xlab = "Velocidad del viento")
```

```{r}
#plot_boxplot(horarios, by = "HORA")
#plot_boxplot(horarios, by = "TEMP")
```
Ahora, veamos que tan correlacionadas estan estas variables
```{r}
corr <- cor(horarios[, c(2,3,4,5,6,7)], use = "complete.obs")

ggcorrplot(corr, type = "lower", outline.col = "black",
 lab=TRUE,
 ggtheme = ggplot2::theme_gray,
 colors = c("#6D9EC1", "white", "#E46726"))
```
Hay datos nulos en estos datasets?
```{r}
print("Nulos en horarios")
which(is.na(horarios))
```

```{r}
print("Nulos en estaciones")
which(is.na(estaciones))
```
Borramos los nulos del dataset
```{r}
estaciones = na.omit(estaciones)
horarios = na.omit(horarios)
```

Analizamos la simetria de la variable que representa la velocidad del vientoo
```{r}
# Analisis de simetria

#library(psych)
skew(horarios$FF)
kurtosi(horarios$FF)
```
La medida de asimetria y kurtosi terminan de validar lo que observamos en el histograma. La variable FF es asimetrica a derecha y tiene una mayor concentracion de valores muy cerca de la media de la distribuci칩n y muy lejos de la cola de la distribucion.

Necesitamos convertir las latitudes y longitudes a un valor decimal para poder graficarlo en el mapa con leaflet
```{r}
#library(biogeo)

latitud <- c()
longitud <- c()

for(i in 1:nrow(estaciones)) {
     latitud[i] <- dms2dd(dd = estaciones[i, "LATITUD_GRADOS"], mm = estaciones[i, "LATITUD_MINUTOS"], ss = 0, ns = "S")
     longitud[i] <- dms2dd(dd = estaciones[i, "LONGITUD_GRADOS"], mm = estaciones[i, "LONGITUD_MINUTOS"], ss = 0, ns = "S")
}

estaciones['LATITUD'] <- latitud
estaciones['LONGITUD'] <- longitud
```


Unimos las dos tablas usando la variable NOMBRE como punto para combinar los datasets
```{r}
data <- full_join(estaciones, horarios, by = c("NOMBRE" = "NOMBRE"))

glimpse(data)
```
Eliminamos las observaciones nulas en el dataset
```{r}
data = na.omit(data)
```

Volvemos a graficar el grafico de correlacion incluyendo la variable altura.
```{r}
corr <- cor(data[, c(7,13,14,15,16,17,18)], use = "complete.obs")
ggcorrplot(corr, type = "lower", outline.col = "black",
 lab=TRUE,
 ggtheme = ggplot2::theme_gray,
 colors = c("#6D9EC1", "white", "#E46726"))
```

Agrupamos los datos por nombre calculando el promedio y desvio del viento
```{r}
data_agg = data %>%
  group_by(NOMBRE) %>%
  summarise(MEAN_VIENTO_KMH = mean(FF), SD_VIENTO_KMH = sd(FF), LONGITUD = unique(LONGITUD), LATITUD = unique(LATITUD), .groups = "keep")
```


```{r}
#Cargamos en la variable departamentos, un mapa da argentina
departamentos <- st_read("data_departamentos/Codgeo_Pais_x_dpto_con_datos/pxdptodatosok.shp")

#verificamos la proyeccion de departamentos
#st_crs(departamentos)

#como tiene otra proyeccion la pasamos a mercator
departamentos <- st_transform(departamentos, crs = 4326)


departamentos <- as_Spatial(departamentos)

grilla <- as.data.frame(spsample(departamentos, type="regular"))

coordinates(grilla) <- ~x1+x2
plot(grilla)
#Dibujamos en el mapa de argentina los puntos que tenemos en el dataset agrupado. Para eso
#cargamos el dataset de departamentos que tiene info de toda la argentina
#ggplot() +
#  geom_sf(data = departamentos) +
#  geom_point(data = data_agg, aes(x = LONGITUD, y = LATITUD ), colour = "red", size = 1) +
#  theme_minimal()
```

Convertimos data_agg a data.frame ya que necesitamos este tipo de dato para poder trabajar
```{r}
df_data_agg = data.frame(data_agg)
```

Transformamos df_data_agg en un archivo geogr치fico utilizando el c칩digo de proyecci칩n mercator
```{r}
data_sf = st_as_sf(df_data_agg, coords = c("LONGITUD", "LATITUD"), crs = 4326)
```

```{r}
as_Spatial(data_sf)
```

Validamos la clase del nuevo dataframe
```{r}
class(data_sf)
```
##TODO: graficar el mapa de densidades con los puntos de las estaciones en data.

## Grafico Interactivo ##
En el siguiente grafico de la republica argentina se observan en color azul las estaciones meteorologicas donde se realizaron las mediciones de la variables
```{r}
#library(leaflet)
# Queremos que en el mapa se vea como etiqueta el nombre de la base meteorologica. Para eso aplicamos la siguiente funcion:
labs <- lapply(seq(nrow(data_sf)), function(i) {
  paste0( '<p>', data_sf[i, "NOMBRE"], '</p>' ) })

leaflet() %>%
  addTiles() %>%
  addCircles(data = data_sf, weight = 3, label = lapply(labs, htmltools::HTML))

```

En el mapa observamos que hay puntos muy distantes de la argentina continental. Dado el proposito de este estudio, el cual es determinar la locacion geografica optima en base a la variable velocidad del viento, decidimos remover estas observaciones ya que no aporta informacion util y ademas agregan ruido a nuestro analisis.


Primero, vamos a borrar las estaciones que no estan en la argentina continental
- Base Carlini
- Base San Martin
- Base Marambio
- Base Esperanza
- Base Orcadas

```{r}
data_sf = data_sf[data_sf$NOMBRE != "BASE CARLINI (EX JUBANY)",]
data_sf = data_sf[data_sf$NOMBRE != "BASE SAN MARTIN",]
data_sf = data_sf[data_sf$NOMBRE != "BASE MARAMBIO",]
data_sf = data_sf[data_sf$NOMBRE != "BASE ESPERANZA",]
data_sf = data_sf[data_sf$NOMBRE != "BASE ORCADAS",]
data_sf = data_sf[data_sf$NOMBRE != "BASE BELGRANO II",]
```
Tambien vimos que El Bolson tiene las 9 observaciones en 0 para la variable FF y DD. Consideramos esto como un error en el instrumento de medicion, por lo cual vamos a eliminar a esa estacion del analisis.

```{r}
data_sf = data_sf[data_sf$NOMBRE != "EL BOLSON AERO",]
```

Repetimos el plot para validar
```{r}
labs <- lapply(seq(nrow(data_sf)), function(i) {
  paste0( '<p>', data_sf[i, "NOMBRE"], '</p>' ) })


leaflet() %>%
  addTiles() %>%
  addCircles(data = data_sf, weight = 3, label = lapply(labs, htmltools::HTML))

```


# Analisis Estadistico de los datos

Analisis univariado
```{r}
describe(data_sf$MEAN_VIENTO_KMH)
```


```{r}
hist(data_sf$MEAN_VIENTO_KMH)
boxplot(data_sf$MEAN_VIENTO_KMH)
```
```{r}
hist(data_sf$SD_VIENTO_KMH)
boxplot(data_sf$SD_VIENTO_KMH)
```
#COMMENTS: sacar inliers (manual de buenas practicas compartido por silvia)

# Analisis descriptivo de normalidad de los datos
```{r}
hist(data_sf$MEAN_VIENTO_KMH)
boxplot(data_sf$MEAN_VIENTO_KMH)
```
```{r}
qqnorm(data_sf$MEAN_VIENTO_KMH)
qqline(data_sf$MEAN_VIENTO_KMH, col=2)
```
#TODO: sacar outliers y puntos en la arg continental. 

Hacemos el test de normalidad contra la variable MEAN_VIENTO_KHM
```{r}
shapiro.test(data_sf$MEAN_VIENTO_KMH)
```
El p-value obtenido es menor a 0.05, lo cual indica que los datos que tenemos no son normales

# Eliminamos outliers
# Inliers
```{r}

knea <- knearneigh(data_sf)
neib <- knn2nb(knea)


listw <- nb2listw(neib)

globalMoran <- moran.test(data_sf$MEAN_VIENTO_KMH, listw)
globalMoran
```
```{r}
moran <- moran.plot(data_sf$MEAN_VIENTO_KMH, listw = listw)
```
```{r}
data_sf[10,]
data_sf[56,]
data_sf[87,]
data_sf[21,]
data_sf[73,]
data_sf[51,]
data_sf[55,]
```

```{r}
data_sf = data_sf[data_sf$NOMBRE != "CERES AERO",]
data_sf = data_sf[data_sf$NOMBRE != "SAN LUIS AERO",]
data_sf = data_sf[data_sf$NOMBRE != "PERITO MORENO AERO",]
data_sf = data_sf[data_sf$NOMBRE != "ORAN AERO",]
data_sf = data_sf[data_sf$NOMBRE != "CORONEL SUAREZ AERO",]
data_sf = data_sf[data_sf$NOMBRE != "PIGUE AERO",]
data_sf = data_sf[data_sf$NOMBRE != "CATAMARCA AERO",]
```

# Inliers: verificamos los resultados dsp de eliminar inliers
```{r}
# Creamos una lista de vecinos
knea <- knearneigh(data_sf)
neib <- knn2nb(knea)
listw <- nb2listw(neib)

# Hacemos el test de moran 
globalMoran <- moran.test(data_sf$MEAN_VIENTO_KMH, listw)
globalMoran
```

```{r}
moran <- moran.plot(data_sf$MEAN_VIENTO_KMH, listw = listw)
```

```{r}
data_sf[81,]
data_sf[60,]
data_sf[80,]
data_sf[19,]
```
```{r}
shapiro.test(data_sf$MEAN_VIENTO_KMH)
```
```{r}
data_sf = data_sf[data_sf$NOMBRE != "VIEDMA AERO",]
data_sf = data_sf[data_sf$NOMBRE != "RIO GALLEGOS AERO",]
data_sf = data_sf[data_sf$NOMBRE != "VENADO TUERTO AERO",]
data_sf = data_sf[data_sf$NOMBRE != "CORRIENTES AERO",]
```

```{r}
# Creamos una lista de vecinos
knea <- knearneigh(data_sf)
neib <- knn2nb(knea)
listw <- nb2listw(neib)

# Hacemos el test de moran 
globalMoran <- moran.test(data_sf$MEAN_VIENTO_KMH, listw)
globalMoran
```
```{r}
moran <- moran.plot(data_sf$MEAN_VIENTO_KMH, listw = listw)
```

```{r}
plot(data_sf$MEAN_VIENTO_KMH)
plot(log(data_sf$MEAN_VIENTO_KMH))
```

```{r}
qqnorm(log(data_sf$MEAN_VIENTO_KMH))
qqline(log(data_sf$MEAN_VIENTO_KMH), col=2)
```
```{r}
shapiro.test(data_sf$MEAN_VIENTO_KMH)
```


# Variograma
```{r}
#coordinates(data_sf) = ~LATITUD+LONGITUD
#class(data_sf)
```

```{r}
plot(df_data_agg)
plot(data_agg[, c(4,5)])
```
```{r}
v <- variogram(MEAN_VIENTO_KMH~1, data_sf)
plot(v)
```
```{r}
vt_exp = fit.variogram(v, vgm(125, "Exp", 30, 5))
vt_exp
plot(v , vt_exp)
```
```{r}
vt_mat = fit.variogram(v, vgm(125, "Mat", 30, 5))
plot(v , vt_mat)
```
```{r}
vt_exc = fit.variogram(v, vgm(125, "Exc", 30, 5))
plot(v , vt_exc)
```
```{r}
vt_bes = fit.variogram(v, vgm(125, "Bes", 30, 5))
plot(v , vt_bes)
```

```{r}
attr(vt_exp, 'SSErr')
attr(vt_mat, 'SSErr')
attr(vt_exc, 'SSErr')
attr(vt_bes, 'SSErr')
```

Kriging
```{r}
departamentos <- st_read("data_departamentos/Codgeo_Pais_x_dpto_con_datos/pxdptodatosok.shp")

#como tiene otra proyeccion la pasamos a mercator
departamentos <- st_transform(departamentos, crs = 4326)

departamentos <- as_Spatial(departamentos)

grilla <- as.data.frame(spsample(departamentos, type="regular"))
names(grilla) <- c("X", "Y")
coordinates(grilla) <- c("X", "Y")

gridded(grilla) <- TRUE
fullgrid(grilla) <- TRUE

proj4string(grilla) <- proj4string(departamentos)
```

```{r}
ko1 <- krige(MEAN_VIENTO_KMH~1, data_sf, grilla, model = vt_exp, nmax=20)
```
```{r}
spplot(ko1["var1.pred"])
spplot(ko1["var1.var"])

```

