---
title: "Trabajo Final - Estadistica Espacial"
output: html_notebook
---

Cargamos los paquetes necesarios
```{r}
library(dplyr)
library(sf)
library(gstat)
library(geoR)
library(spdep)
library(DataExplorer)
library(psych)
library(ggcorrplot)
library(biogeo)
library(ggplot2)
library(leaflet)
```
Cargamos los datasets
```{r}
estaciones <- read.csv("data_smn/preprocessed/estaciones_smn_v2.csv")
horarios <- read.csv("data_smn/preprocessed/datohorario20210420.csv")
```

Observamos como esta compuesto el dataset
```{r}
glimpse(estaciones)
print("#--------------------#")
glimpse(horarios)
```
Observamos que la variable que representa la velocidad del viento en km/h (FF) es de tipo Char, por lo cual debemos convertila en int.
```{r}
horarios$FF <- as.numeric(horarios$FF)
```
Ahora observemos si tenemos datos nulos en estos datasets
```{r}
print("Nulos en horarios")
which(is.na(horarios))

print("Nulos en estaciones")
which(is.na(estaciones))
```
Borramos los nulos del dataset
```{r}
estaciones = na.omit(estaciones)
horarios = na.omit(horarios)
horarios = horarios[!(horarios$NOMBRE == ""), ]
```



Observamos el resumen estadistico de las variables de potencial interes
```{r}
print("altura")
summary(estaciones$ALTURA)
print("hora")
summary(horarios$HORA)
print("temperatura")
summary(horarios$TEMP)
print("humedad")
summary(horarios$HUM)
print("presion atmosferica")
summary(horarios$PNM)
print("direccion del viento")
summary(horarios$DD)
print("velocidad del viento")
summary(horarios$FF)
```
```{r}
hist(estaciones$ALTURA, main = "Histograma de la altura", xlab = "Altura")
hist(horarios$HORA, main = "Histograma de horarios", xlab = "Horarios")
hist(horarios$TEMP, main = "Histograma de temperatura", xlab = "Temperatura")
hist(horarios$HUM, main = "Histograma de humedad", xlab = "Humedad")
hist(horarios$PNM, main = "Histograma de presion atmosferica", xlab = "Presion Atmosferica")
hist(horarios$DD, main = "Histograma de la direccion del viento", xlab = "Direccion del viento")
hist(horarios$FF, main = "Histograma de la velocidad del viento", xlab = "Velocidad del viento")
```
Creamos unos boxplot para visualizar la distribucionde datos que potencialmente nos interecen para proceder con el analisis
```{r}
boxplot(estaciones$ALTURA, main = "Boxplot de la altura", xlab = "Altura")
boxplot(horarios$HORA, main = "Boxplot de horarios", xlab = "Horarios")
boxplot(horarios$TEMP, main = "Boxplot de temperatura", xlab = "Temperatura")
boxplot(horarios$HUM, main = "Boxplot de humedad", xlab = "Humedad")
boxplot(horarios$PNM, main = "Boxplot de presion atmosferica", xlab = "Presion Atmosferica")
boxplot(horarios$DD, main = "Boxplot de la direccion del viento", xlab = "Direccion del viento")
boxplot(horarios$FF, main = "Boxplot de la velocidad del viento", xlab = "Velocidad del viento")
```
Ahora, veamos que tan correlacionadas estan estas variables
```{r}
corr <- cor(horarios[, c(2,3,4,5,6,7)], use = "complete.obs")

ggcorrplot(corr, type = "lower", outline.col = "black",
 lab=TRUE,
 ggtheme = ggplot2::theme_gray,
 colors = c("#6D9EC1", "white", "#E46726"))
```
Las variables que mas correlacionan con la velocidad del viento son HUMEDAD (negativamente) y HORA (positivamente).
Tambien vemos que HORA y TEMPERATURA correlacionan negativamentecon HUMEDAD.
Por ultimo, HORA y TEMPERATURA correlacionan positivamente

Analizamos la simetria de la variable que representa la velocidad del viento ya que es la que mas nos interesa.
```{r}
skew(horarios$FF)
kurtosi(horarios$FF)
```
La medida de asimetria y kurtosi terminan de validar lo que observamos en el histograma. La variable FF es asimetrica a derecha y tiene una mayor concentracion de valores muy cerca de la media de la distribución y muy lejos de la cola de la distribucion.

# Armado de dataset
Un detalle no menor del dataset de estaciones es que las latitudes y longitudes estan expresadads en grados y minutos. Para poder trabajar con ellas, necesitamos que esten expresadas en valores decimales. Por eso, en el siguiente bloque de codigo vamos a usar la funcion dms2dd para hacer esta conversion.
```{r}
# creamos dos vectores vacios
latitud <- c()
longitud <- c()

# iteramos por cada fila del dataset de estaciones y hacemos la convesion de latitud y longitud
for(i in 1:nrow(estaciones)) {
     latitud[i] <- dms2dd(dd = estaciones[i, "LATITUD_GRADOS"], mm = estaciones[i, "LATITUD_MINUTOS"], ss = 0, ns = "S")
     longitud[i] <- dms2dd(dd = estaciones[i, "LONGITUD_GRADOS"], mm = estaciones[i, "LONGITUD_MINUTOS"], ss = 0, ns = "S")
}

# asignamos a latitud y longitud los valores convertidos
estaciones['LATITUD'] <- latitud
estaciones['LONGITUD'] <- longitud
```

Necesitamos unir las dos tablas usando la variable NOMBRE como punto para combinar los datasets
```{r}
data <- full_join(estaciones, horarios, by = c("NOMBRE" = "NOMBRE"))

glimpse(data)
```
Eliminamos las observaciones nulas en el dataset
```{r}
data = na.omit(data)
```

Volvemos realizar el grafico de correlacion incluyendo la variable altura.
```{r}
corr <- cor(data[, c(7,13,14,15,16,17,18)], use = "complete.obs")

ggcorrplot(corr, type = "lower", outline.col = "black",
 lab=TRUE,
 ggtheme = ggplot2::theme_gray,
 colors = c("#6D9EC1", "white", "#E46726"))
```
# TODO: AGREGAR CONCLUSION DEL GRAFICO DE CORRELACION

Agrupamos los datos por nombre calculando el promedio y desvio del viento
```{r}
data_agg = data %>%
  group_by(NOMBRE) %>%
  summarise(MEAN_VIENTO_KMH = mean(FF), 
            SD_VIENTO_KMH = sd(FF), 
            LONGITUD = unique(LONGITUD), 
            LATITUD = unique(LATITUD), 
            .groups = "keep")
```
Vemos que en el dataset resultante nos quedan 98 observaciones que coinciden con la cantidad de estaciones meteorologicas originales


Convertimos data_agg a data.frame ya que necesitamos este tipo de dato para poder trabajar
```{r}
data_agg = data.frame(data_agg)
```

Transformamos df_data_agg en un archivo geográfico utilizando el código de proyección mercator
```{r}
data_agg_sf = st_as_sf(data_agg, coords = c("LONGITUD", "LATITUD"), crs = 4326)
```

# Analisis exploratorio espacial
```{r}
library(spdep)
library(maptools)
departamentos <- readShapePoly("data_departamentos/Codgeo_Pais_x_dpto_con_datos/pxdptodatosok.shp")
x <- data_agg$LONGITUD
y <- data_agg$LATITUD

vector <- cbind(x,y,data_agg$MEAN_VIENTO_KMH)
vector_geodata <- as.geodata(vector)
plot(vector_geodata)

knea <- knearneigh(data_agg_sf)
neib <- knn2nb(knea)

listw <- nb2listw(neib, style="W")

moran_test <- moran.test(vector_geodata$data, listw, zero.policy=T)
geary_test <- geary.test(vector_geodata$data, listw)

moran_test
geary_test
```
```{r}
#as_Spatial(data_sf)
```

Validamos la clase del nuevo dataframe
```{r}
class(data_agg_sf)
```
##TODO: graficar el mapa de densidades con los puntos de las estaciones en data.

# Grafico de las estaciones meteorologias
En el siguiente gráfico de la republica argentina se observan en color azul las estaciones meteorológicas donde se realizaron las mediciones de la variables que estan presentes en el dataset

Queremos que en el mapa se vea como etiqueta el nombre de la base meteorologica. Para eso aplicamos la siguiente funcion
```{r}
labs <- lapply(seq(nrow(data_agg_sf)), function(i) {
  paste0( '<p>', data_agg_sf[i, "NOMBRE"], '</p>' ) })
```

Realizamos el grafico interactivo de las estaciones meteorologicas graficadas sobre un mapa de Argentina.
```{r}
leaflet() %>%
  addTiles() %>%
  addCircles(data = data_agg_sf, weight = 3, label = lapply(labs, htmltools::HTML))

```

# Limpieza de datos
En el mapa observamos que hay puntos muy distantes de la Argentina continental. Dado el proposito de este estudio, el cual es determinar la ubicacion geografica óptima en base a la variable velocidad del viento, decidimos remover estas observaciones ya que no aporta informacion util y ademas agregan ruido a nuestro analisis.

Primero, vamos a borrar las estaciones que no estan en la plataforma continental argentina
- Base Carlini
- Base San Martin
- Base Marambio
- Base Esperanza
- Base Orcadas

```{r}
data_agg_sf = data_agg_sf[data_agg_sf$NOMBRE != "BASE CARLINI (EX JUBANY)",]
data_agg_sf = data_agg_sf[data_agg_sf$NOMBRE != "BASE SAN MARTIN",]
data_agg_sf = data_agg_sf[data_agg_sf$NOMBRE != "BASE MARAMBIO",]
data_agg_sf = data_agg_sf[data_agg_sf$NOMBRE != "BASE ESPERANZA",]
data_agg_sf = data_agg_sf[data_agg_sf$NOMBRE != "BASE ORCADAS",]
data_agg_sf = data_agg_sf[data_agg_sf$NOMBRE != "BASE BELGRANO II",]
```

Luego, observamos que la estacion de El Bolson tiene las 9 observaciones en 0 para la variable FF y DD. Consideramos esto como un error en el instrumento de medicion, por lo cual vamos a eliminar a esa estacion del analisis.

```{r}
data_agg_sf = data_agg_sf[data_agg_sf$NOMBRE != "EL BOLSON AERO",]
```

Repetimos el plot para validar
```{r}
labs <- lapply(seq(nrow(data_agg_sf)), function(i) {
  paste0( '<p>', data_agg_sf[i, "NOMBRE"], '</p>' ) })


leaflet() %>%
  addTiles() %>%
  addCircles(data = data_agg_sf, weight = 3, label = lapply(labs, htmltools::HTML))

```

Observemos el resumen estadistico de las nuevas variables MEAN_VIENTO_KMH y SD_VIENTO_KMH 
```{r}
describe(data_agg_sf$MEAN_VIENTO_KMH)
hist(data_agg_sf$MEAN_VIENTO_KMH)
boxplot(data_agg_sf$MEAN_VIENTO_KMH)
```
```{r}
describe(data_agg_sf$SD_VIENTO_KMH)
hist(data_agg_sf$SD_VIENTO_KMH)
boxplot(data_agg_sf$SD_VIENTO_KMH)
```
Veamos si esta nueva variable MEAN_VIENTO_KMH es normal.
```{r}
hist(data_agg_sf$MEAN_VIENTO_KMH)
boxplot(data_agg_sf$MEAN_VIENTO_KMH)
qqnorm(data_agg_sf$MEAN_VIENTO_KMH)
qqline(data_agg_sf$MEAN_VIENTO_KMH, col=2)
shapiro.test(data_agg_sf$MEAN_VIENTO_KMH)
```
Claramente la variable MEAN_VIENTO_KMH no es normal. El qqplot pone en evidencia la existencia de colas pesadas. Ademas, al realizar el test de shapiro wilk el p-value obtenido es menor a 0.05, lo cual indica que los datos que tenemos no son normales
#TODO: agregar algo mas a esta conclusion?

Ahora, procedemos a analizar la existencia de inliers, y en el caso de encontrarlos, eliminarlos.Para eso, usamos el test de moran. Basicamente lo que estamos testeando es que el promedio del viento este dristribuido de manera aleatoria siguiendo un proceso aleatorio.
```{r}
knea <- knearneigh(data_agg_sf)
neib <- knn2nb(knea)

listw <- nb2listw(neib)

moran_test <- moran.test(data_agg_sf$MEAN_VIENTO_KMH, listw)
moran_test
```

```{r}
moran <- moran.plot(data_agg_sf$MEAN_VIENTO_KMH, listw = listw)
```

```{r}
data_agg_sf[10,]
data_agg_sf[56,]
data_agg_sf[87,]
data_agg_sf[21,]
data_agg_sf[73,]
data_agg_sf[51,]
data_agg_sf[55,]
```

```{r}
data_agg_sf = data_agg_sf[data_agg_sf$NOMBRE != "CERES AERO",]
data_agg_sf = data_agg_sf[data_agg_sf$NOMBRE != "SAN LUIS AERO",]
data_agg_sf = data_agg_sf[data_agg_sf$NOMBRE != "PERITO MORENO AERO",]
data_agg_sf = data_agg_sf[data_agg_sf$NOMBRE != "ORAN AERO",]
data_agg_sf = data_agg_sf[data_agg_sf$NOMBRE != "CORONEL SUAREZ AERO",]
data_agg_sf = data_agg_sf[data_agg_sf$NOMBRE != "PIGUE AERO",]
data_agg_sf = data_agg_sf[data_agg_sf$NOMBRE != "CATAMARCA AERO",]
```

# Inliers: verificamos los resultados dsp de eliminar inliers
```{r}
# Creamos una lista de vecinos
knea <- knearneigh(data_agg_sf)
neib <- knn2nb(knea)
listw <- nb2listw(neib)

# Hacemos el test de moran 
globalMoran <- moran.test(data_agg_sf$MEAN_VIENTO_KMH, listw)
globalMoran
```

```{r}
moran <- moran.plot(data_agg_sf$MEAN_VIENTO_KMH, listw = listw)
```

```{r}
data_agg_sf[81,]
data_agg_sf[60,]
data_agg_sf[80,]
data_agg_sf[19,]
```

```{r}
shapiro.test(data_agg_sf$MEAN_VIENTO_KMH)
```
```{r}
data_agg_sf = data_agg_sf[data_agg_sf$NOMBRE != "VIEDMA AERO",]
data_agg_sf = data_agg_sf[data_agg_sf$NOMBRE != "RIO GALLEGOS AERO",]
data_agg_sf = data_agg_sf[data_agg_sf$NOMBRE != "VENADO TUERTO AERO",]
data_agg_sf = data_agg_sf[data_agg_sf$NOMBRE != "CORRIENTES AERO",]
```

```{r}
# Creamos una lista de vecinos
knea <- knearneigh(data_agg_sf)
neib <- knn2nb(knea)
listw <- nb2listw(neib)

# Hacemos el test de moran 
globalMoran <- moran.test(data_agg_sf$MEAN_VIENTO_KMH, listw)
globalMoran

# CALCULAMOS EL COEFICIENTE DE MORAN Y EL DE GEARY
moran(data_agg_sf$MEAN_VIENTO_KMH, listw, length(listw$weights),Szero(listw),zero.policy = FALSE)
```
```{r}
moran <- moran.plot(data_agg_sf$MEAN_VIENTO_KMH, listw = listw)
```

```{r}
plot(data_agg_sf$MEAN_VIENTO_KMH)
plot(log(data_agg_sf$MEAN_VIENTO_KMH))
```

```{r}
qqnorm(data_agg_sf$MEAN_VIENTO_KMH)
qqline(data_agg_sf$MEAN_VIENTO_KMH, col=2)
```
```{r}
shapiro.test(data_agg_sf$MEAN_VIENTO_KMH)
```


# Variograma
```{r}
#coordinates(data_sf) = ~LATITUD+LONGITUD
#class(data_sf)
```

```{r}
v <- variogram(MEAN_VIENTO_KMH~1, data_agg_sf)
plot(v)
```
```{r}
vt_exp = fit.variogram(v, vgm(125, "Exp", 30, 5))
vt_exp
plot(v , vt_exp)
```
```{r}
vt_mat = fit.variogram(v, vgm(125, "Mat", 30, 5))
plot(v , vt_mat)
```
```{r}
vt_exc = fit.variogram(v, vgm(125, "Exc", 30, 5))
plot(v , vt_exc)
```
```{r}
vt_bes = fit.variogram(v, vgm(125, "Bes", 30, 5))
plot(v , vt_bes)
```
```{r}
attr(vt_exp, 'SSErr')
attr(vt_mat, 'SSErr')
attr(vt_exc, 'SSErr')
attr(vt_bes, 'SSErr')
```

Kriging

```{r}
departamentos <- st_read("data_departamentos/Codgeo_Pais_x_dpto_con_datos/pxdptodatosok.shp")
departamentos <-departamentos[departamentos$departamen != "Antártida Argentina",]
departamentos <-departamentos[departamentos$departamen != "Islas del Atlántico Sur",]
departamentos <- as_Spatial(departamentos)
grilla <- as.data.frame(spsample(departamentos, type="regular", n=5000))
names(grilla) <- c("X", "Y")
coordinates(grilla) <- c("X", "Y")
plot(grilla)
gridded(grilla) <- TRUE
fullgrid(grilla) <- TRUE
plot(grilla)
proj4string(grilla) <- proj4string(departamentos)
data_agg_sf <- as_Spatial(data_agg_sf)
proj4string(data_agg_sf) <- proj4string(departamentos)
```
```{r}
ko1 <- krige(MEAN_VIENTO_KMH~1, data_agg_sf, grilla, model = vt_exp, nmax=20)
```
```{r}
spplot(ko1["var1.pred"])
spplot(ko1["var1.var"])
```
```{r}

ko1 <- krige(MEAN_VIENTO_KMH~1, data_agg_sf, grilla, model = vt_exp, nmax=50)
spplot(ko1["var1.pred"])
spplot(ko1["var1.var"])
```
```{r}
library(raster)
r <- raster(ko1)
r.m <- mask(r, departamentos)
```

```{r}
library(tmap)
tm_shape(r.m) +
  tm_raster(n=10, 
            palette="Blues",
            auto.palette.mapping=FALSE,
title="") +
tm_legend(legend.outside=TRUE)
```
```{r}
r <- raster(ko1, layer="var1.var")
r.m <- mask(r, departamentos)

tm_shape(r.m) +
tm_raster(n=7, 
          palette ="Reds",
          title="Variance map ") +
tm_legend(legend.outside=TRUE)
```
```{r}
r <- sqrt(raster(ko1, layer="var1.var")) * 1.96
r.m <- mask(r, departamentos)

tm_shape(r.m) +
tm_raster(n=7, 
          palette ="Reds",
          title="95% CI map \n(en km/h)") +
tm_legend(legend.outside=TRUE)
```



